【裁判字號】    91,易,892
【裁判日期】    920820
【裁判案由】    詐欺
【裁判全文】
臺灣臺中地方法院刑事判決                          九十一年度易字第八九二號
    公  訴  人  臺灣臺中地方法院檢察署檢察官
    被      告  戊○○
右列被告因詐欺案件，經檢察官提起公訴（九十年度偵字第一九七一五號），本院判
決如左：
    主  文
戊○○連續意圖為自己不法之所有，以詐術使人將本人之物交付，處有期徒刑拾月。
    事  實
一、戊○○自民國八十八年十月間起擔任二個民間互助會之會首，二會分為甲會（會
    員林榮山等人）、乙會（會員廖麗玉等人），每會均為新臺幣（下同）二萬元，
    會員連同會首各二十四人，採內標制，會期均自八十八年十月一日至九十年九月
    一日止，並約定於每月一日在臺中縣太平市○○○○街八巷三十號戊○○住處開
    標。詎戊○○因經濟週轉困難，竟意圖為自己不法之所有，並基於概括之犯意，
    自八十九年五月間起至九十年一月間止，連續於甲會第八會（八十九年五月）、
    第十一會（八十九年八月）及乙會第八會（八十九年五月）、第十一會（八十九
    年八月）、第十四會（八十九年十一月）、第十六會（九十年一月），未經甲會
    會員陳雷金蓮（該會實際係由陳雷金蓮與甲會會員乙○○合資參加）、甲會會員
    庚○○（實際係其妻劉春月參加）、乙會會員陳如川（實際係其女丙○○參加）
    、乙會會員庚○○（實際係其妻劉春月參加）、乙會會員林琇鶯（實際係甲會會
    員乙○○參加）、乙會會員陳煥卿等人之同意或授權，即向各會期尚未得標之活
    會會員詐稱前開陳雷金蓮等六人以未填寫標單而打電話向戊○○表明標金之投標
    方式，分別於各該會期以四千一百元、四千一百元、三千八百元、四千一百元、
    三千元、三千七百元之利息得標，使丁○○、乙○○、庚○○等各該會期活會會
    員陷於錯誤，而連續交付各該六期之會款，共計詐得會款一百三十二萬四千六百
    元（詐得金額之計算詳如附表一、二所示）。迄九十年二月間，戊○○以無法週
    轉為由，宣布前開互助會停標，活會會員丁○○等人始依甲會及乙會會員甲○○
    記載之互助會名單得標資料而循線查得上情。
二、案經丁○○、乙○○及庚○○訴由臺灣臺中地方法院檢察署檢察官偵查起訴。
    理  由
一、訊據被告戊○○於本院審理時固坦承有召集前開二個民間互助會，並於九十年二
    月間停標之事實，惟矢口否認有何詐欺之犯行，辯稱：互助會會員陳雷金蓮、庚○○、陳如川、林琇鶯、陳煥卿等人都還是活會，伊並沒有向活會會員表示陳雷
    金蓮等人已經得標。因這二個互助會均約定會員參加雙會以上，如其中一會已得
    標，須隔六個月後才可再行投標，但如有會員確有急需，而要求伊違反六個月內
    重複投標之規定，伊基於情誼，會視情形允許其先行得標，並由伊代為隱飾，此
    僅為權宜做法，並不影響其他會員之權益。又甲○○於每次開標後均會打電話問
    標金多少，伊有時會向他說是那個編號得標，但有時他也沒有問誰得標，就直接
    將會錢交給伊，所以甲○○記載之會單並不完全實在云云。經查：
（一）告訴人丁○○於偵審時指稱：被告除冒用庚○○名義得標外，還冒用乙會陳如
      川、陳煥卿之名義得標，因伊看到甲○○的會單裡面記載陳煥卿是在九十年一
      月得標，標金三千七百元，陳如川是八十九年五月得標，標金三千八百元，陳
      如川之會實際上是伊妹妹丙○○參加的，陳煥卿住在伊隔壁，他實際上是九十
      年二月才標到的，但那次被告沒有辦法拿出會錢給陳煥卿等語。核與證人丙○○於本院審理時到庭證稱：伊有以父親陳如川名義參加乙會，實際上該會都是
      伊在處理，每次會錢要繳多少都是被告本人或是被告妹妹去跟伊收，伊扣掉該
      次得標利息交給他們會錢，甲○○的會單上面記載八十九年五月陳如川得標，
      事實上那次伊並沒有去標，伊不知道為何會如此記載，伊認為自己還是活會，
      伊知悉這個會陳煥卿於九十年二月標到的時候拿不到會錢，才知道出了問題等
      情相符。依上，可知乙會會員陳如川、陳煥卿分別未於八十九年五月、九十年
      一月得標甚為明顯。
（二）告訴人乙○○於偵審時指述：甲會部分伊參加一會，另伊又以大嫂陳雷金蓮名
      義共同與陳雷金蓮參加甲會一會，一人出一半會錢，甲會部分陳雷金蓮有被冒
      標，乙會部分伊以大姨子林琇鶯名義參加一會，也被冒標，這些都是從甲○○
      記載之會單看出來的，該會單上記載陳雷金蓮於八十九年五月得標，標金四千
      一百元，林琇鶯於八十九年十一月得標，標金三千元，實際上前開二會伊並未
      得標過等語。準此，可知甲會會員陳雷金蓮、林琇鶯未於八十九年五月或同年
      十一月得標無誤。又告訴人庚○○於本院審理時供稱：八十八年十月一日被告
      起兩個兩萬元的會，伊每會各參加一會，至九十年二月一日停標，兩會伊均未
      標。八十九年八月被告冒伊名義標這二會，標會的事都是伊太太劉春月在處理
      的，也都是她用電話在聯絡等語。核與證人劉春月於偵審時證述：伊以伊先生
      庚○○名義參加互助會甲乙二會各一會，伊從來沒有去現場標過會，至九十年
      三月間要去標會時，才知道該二會已經停會，伊打電話去問其他會員，其他會
      員告訴伊庚○○早在八十九年八月間就已經標走二會之情相合，由上可知甲會
      及乙會會員庚○○確未於八十九年八月間得標無訛。
（三）證人甲○○於本院審理時到庭證稱：伊有參加被告於八十八年十月一日開始的
      二個互助會各一會，伊事先有跟被告說好，請他每次開標後告訴伊得標人及得
      標利息，後來有時伊親自去他家問，有時是他打電話告訴伊，伊會單上面記載
      的得標月份及得標金額都是被告告訴伊，伊再登記上去的，這當中被告並無提
      過有人要搶標的事。伊會單上記載甲會陳雷金蓮、庚○○得標，乙會記載陳如
      川、庚○○、林琇鶯、陳煥卿得標，都是被告告訴伊，伊再記載上去的。被告
      有時候說名字，有時候說編號，伊是每個月記載，有時候是問被告，有時候被
      告不在，就問被告妹妹或姐姐，伊是問了之後才知道利息多少，依此算會錢給
      被告等語，並提出其記載之甲會、乙會互助會名單得標資料原本各一份為據，
      經核與臺灣臺中地方法院檢察署九十年度發查字第一八二六號偵查卷第十、十
      三頁之互助會會單影本二紙相符。按證人甲○○與被告宿無怨隙，衡情該證人
      當無任意誣陷被告之理，故該證人之證言自屬可採。因此依卷附甲○○記載之
      會單上可看出：被告確分別於甲會第八會（八十九年五月）、第十一會（八十
      九年八月）及乙會第八會（八十九年五月）、第十一會（八十九年八月）、第
      十四會（八十九年十一月）、第十六會（九十年一月），告知甲○○等活會會
      員，各該會係由陳雷金蓮、庚○○、陳如川、林琇鶯、陳煥卿等人得標，且標
      金分別為四千一百元、四千一百元、三千八百元、四千一百元、三千元、三千
      七百元之事實殆無疑義。因此被告辯稱：伊並沒有向活會會員表示陳雷金蓮等
      人已經得標及甲○○記載之會單並不實在云云，核係飾卸之詞，委不足採。
（四）被告另辯稱：如會員確有急需，而要求伊違反六個月內重複投標之規定，伊基
      於情誼，會視情形允許其先行得標，並代為隱飾云云。及被告於偵查時曾辯稱
      ：八十九年八月間是辛○○和己○○要搶標甲會，因為招會時規定，同一人六
      個月內不能標二次，辛○○硬要標，伊只好跟其他活會會員說是庚○○得標；
      另八十九年八月間己○○也要搶標乙會，因她標太高，伊叫她不要標，她硬要
      標，所以伊只好對外說是庚○○標到云云。惟查證人己○○於偵查時到庭證稱
      ：伊有參加被告所組之甲乙二互助會，均是死會，伊大約是在八十九年十一月
      份得標等語，即與被告所稱己○○於八十九年八月間搶標之情不符。另被告辯
      稱會視情形允許急需會員先行得標，並代為隱飾云云，然其並未提出該等急需
      得標會員之姓名及住址供本院傳訊及調查，且其所陳報之辛○○地址，辛○○
      並未設籍於該處，送達傳票又以遷移不明退回，此有臺中市東區戶政事務所答
      覆表及退回之信封各一份在卷可稽。況依卷附甲○○記載之甲會標單中，辛○○所參加之甲會二會分別於八十九年二月及三月各得標一次，均已成死會，即
      不可能於八十九年八月間再行投標或得標。因此被告前開所辯，顯係事後卸責
      之詞，不足採信。
（五）綜上所述，被告未經陳雷金蓮、庚○○、陳如川、林琇鶯、陳煥卿等人之同意
      或授權，即向各會期尚未得標之活會會員詐稱前開陳雷金蓮等六人以未填寫標
      單而打電話向被告表明標金之投標方式，分別於各該會期以四千一百元、四千
      一百元、三千八百元、四千一百元、三千元、三千七百元之利息得標，使各該
      會期活會會員陷於錯誤，而連續交付各該六期之會款，共計詐得會款一百三十
      二萬四千六百元（詐得金額之計算詳如附表一、二所示）之事實堪予認定，被
      告應依法論科。
二、核被告所為，係犯刑法第三百三十九條第一項之詐欺取財罪。被告以一冒標行為
    ，向各該次互助會活會會員詐得會款，係一行為而觸犯數同種罪名，屬同種想像
    競合犯，依刑法第五十五條規定，從同一之罪處斷。被告先後數次犯行，時間緊
    接，所犯罪名相同，顯係基於概括之犯意為之，為連續犯，依刑法第五十六條之
    規定以一罪論，並加重其刑。公訴人雖未就被告詐稱陳雷金蓮、陳如川、林琇鶯
    、陳煥卿等人得標部分予以起訴，惟該部分事實與已起訴被告詐稱庚○○名義得
    標之事實，有連續犯之裁判上一罪關係，為起訴效力所及，本院自得併予審理，
    附此敘明。爰審酌被告因經濟狀況不佳，竟連續六次冒標互助會，詐得金額達一
    百三十二萬四千六百元，造成被冒標者及其他活會會員損害非輕，而其迄今僅與
    告訴人乙○○達成和解，尚未能與告訴人丁○○、庚○○成立和解等一切情狀，
    量處如主文所示之刑，以資懲敬。
據上論斷，應依刑事訴訟法第二百九十九條第一項前段，刑法第五十六條、第三百三
十九條第一項、第五十五條，罰金罰鍰提高標準條例第一條前段，判決如主文。
中      華      民      國    九十二    年      八      月     二十     日
                  臺灣臺中地方法院刑事第四庭
                                          法  官 張靜琪
右正本證明與原本無異。
如不服本判決，應於判決送達後十日內向本院提出上訴狀，上訴於臺灣高等法院臺中
分院( 須附繕本 )。
                                          書記官
中      華      民      國    九十二    年      八      月     二十     日
附表一：（甲會－合計詐得金額：新臺幣四十九萬二千九百元）
  ┌─┬───────┬────┬─────┬─┬────────────
  │編│ 日       期  │被冒標  │標  金    │期│詐得金額，即該期被詐騙之
  │號│              │會員姓名│新  台  幣│別│活會人數所款交之活會會款
  ├─┼───────┼────┼─────┼─┼────────────
  │一│八十九年五月  │陳雷金蓮│四千一百元│８│（00000-0000）*（24-8+1
  │  │              │        │          │  │）=270300
  ├─┼───────┼────┼─────┼─┼────────────
  │二│八十九年八月  │庚○○  │四千一百元││（00000-0000）*（24-11+1
  │  │              │        │          │  │）=222600
  └─┴───────┴────┴─────┴─┴────────────
附表二：（乙會－合計詐得金額：新臺幣八十三萬一千七百元）
  ┌─┬───────┬────┬─────┬─┬────────────
  │編│ 日       期  │被冒標  │標  金    │期│詐得金額，即該期被詐騙之
  │號│              │會員姓名│新  台  幣│別│活會人數所款交之活會會款
  ├─┼───────┼────┼─────┼─┼────────────
  │一│八十九年五月  │陳如川  │三千八百元│８│（00000-0000）*（24-8+1
  │  │              │        │          │  │）=275400
  ├─┼───────┼────┼─────┼─┼────────────
  │二│八十九年八月  │庚○○  │四千一百元││（00000-0000）*（24-11+1
  │  │              │        │          │  │）=222600
  ├─┼───────┼────┼─────┼─┼────────────
  │三│八十九年十一月│林琇鶯  │三千元    ││（00000-0000）*（24-14+1
  │  │              │        │          │  │）=187000
  ├─┼───────┼────┼─────┼─┼────────────
  │四│九十年一月    │陳煥卿  │三千七百元││（00000-0000）*（24-16+1
  │  │              │        │          │  │）=146700
  └─┴───────┴────┴─────┴─┴────────────
附錄論罪科刑法條
刑法第三百三十九條
意圖為自己或第三人不法之所有，以詐術使人將本人或第三人之物交付者，處五年以
下有期徒刑、拘役或科或併科一千元以下罰金。
以前項方法得財產上不法之利益或使第三人得之者，亦同。
前二項之未遂犯罰之。


司法院資訊處製作；財團法人民間司法改革基金會備份。
